【裁判字號】    98,交聲,83
【裁判日期】    980525
【裁判案由】    違反道路交通管理處罰條例聲明異議
【裁判全文】
臺灣桃園地方法院交通事件裁定          98年度交聲字第83號
原處分機關  交通部公路總局新竹區監理所
異 議 人即
受 處 分人  甲○○
上列異議人即受處分人違反道路交通管理處罰條例案件，對於交
通部公路總局新竹區監理所民國97年12月14日桃監裁字第52-ZAQ
033405號違反道路交通管理事件裁決處分，聲明異議，本院裁定
如下：
    主  文
異議駁回。
    理  由
一、原處分意旨略以：異議人即受處分人甲○○所有車牌號碼60
    56-DZ 號自用小客車，於民國96年11月3 日下午1 時33分許
    ，沿國道一號高速公路南下路段行駛，行經泰山收費站，因
    駛進收費站繳費時，未依標誌、標線、號誌指示過站繳費，
    為國道高速公路警察局第一警察隊泰山分隊警員逕行舉發。
    續經原處分機關認異議人違反道路交通管理處罰條例第33條
    第3 項規定明確，而於97年12月14日裁處罰鍰新臺幣（下同
    ）1,200 元。
二、異議意旨略以：伊當時沒有駕駛該車，係由他人駕駛，且伊
    也未收到舉發通知單，爰依法聲明異議云云。
三、按汽車行駛高速公路，於駛進收費站前，應依標誌指示過站
    繳費，高速公路及快速公路交通管制規則第23條定有明文。
    又汽車駕駛人違反上開管制規定，處駕駛人600 元以上1,20
    0 元以下罰鍰，道路交通管理處罰條例第33條第3 項亦有明
    文。是汽車未申裝OBU （高速公路電子收費系統車內設備單
    元）而行駛於電子收費車道，即屬汽車行駛於高速公路，違
    反管制規定之違規行為。經查：
  (一)異議人所有之車牌號碼6056-DZ 號自用小客車，於96年11月
    3 日下午1 時33分許，行經國道一號高速公路泰山收費站（
    南下路段）時，未申裝OBU 即逕行行駛電子收費車道之事實
    ，有交通部臺灣區○道○○○路泰山收費站98年2 月26日高
    泰業字第0980000592號函及函附之單一案件查詢交易明細表
    （含違規照片）1 份附卷可稽，此部分事實是堪認定。
  (二)次按違反道路交通管理事件統一裁罰基準及處理細則第5 條
    規定，處理違反道路交通管理事件，有關文書送達之程序，
    依行政程序法之規定而送達，於應受送達人之住居所、事務
    所或營業所為之；於應送達處所不獲會晤應受送達人時，得
    將文書付與有辨別事理能力之同居人、受僱人或應送達處所
    之接收郵件人員。送達，不能依前2 條規定為之者，得將文
    書寄存送達地之地方自治或警察機關，並作送達通知書兩份
    ，1 份黏貼於應受送達人住居所、事務所、營業所或其就業
    處所門首，另1 份交由鄰居轉交或置於該送達處所信箱或其
    他適當位置，以為送達；前項情形，由郵政機關為送達者，
    得將文書寄存於送達地之郵政機關，行政程序法第72條第1
    項、第73條第1 項及第74條第1 項、第2 項分別定有明文。
    查本件原舉發單位即內政部警政署國道公路警察局將舉發通
    知單送交郵政機關以掛號郵寄方式，投遞至異議人之住所地
    即桃園縣蘆竹鄉○○路○段193 號4 樓之2 為送達時，因在
    送達處所未獲會晤應受送達人即異議人本人，亦無受領文書
    之同居人、受僱人，或接收郵件人員，遂於97年2 月1 日將
    舉發通知單寄存於錦興郵局，並作送達通知書2 份，1 份黏
    貼於異議人住所門首，另1 份置於送達處所信箱或適當位置
    ，以為送達，此有內政部警政署國道公路警察局送達證書影
    本1 紙在卷足憑，是原舉發機關既係依上開法定程序送達，
    自已發生合法送達之效力，不因異議人實際上有無收受而有
    所異，故異議人執此爭辯，尚非有據。
  (三)再按舉發違反道路交通管理事件之受處罰人，認為受舉發之
    違規行為應歸責他人者，應於舉發違反道路交通管理事件通
    知單應到案日期前，檢附相關證據及應歸責人相關證明文件
    ，向處罰機關告知應歸責人，處罰機關應即另行通知應歸責
    人到案依法處理。逾期未依規定辦理者，仍依本條例各該違
    反條款規定處罰，依本條例規定逕行舉發或同時併處罰其他
    人之案件，推定受逕行舉發人或該其他人有過失，道路交通
    管理處罰條例第85條第1 項、第4 項分別定有明文。上開逕
    行舉發違規之交通事件，如汽車所有人未到案或到案後未能
    告知應歸責之人者，處罰機關得逕行處罰汽車所有人之規定
    ，係立法機關斟酌違規駕駛人之違法程度、裁罰迅速經濟性
    、蒐證成本之考量（如採證過程中可能增加交通事故之風險
    或若皆需由交警攔下所需之人力、物力成本）及汽車所有人
    通常多為車輛之使用人，如對其科以適度之舉證責任應無不
    妥等因素，因而將反證之責任轉嫁予汽車所有人，以證明其
    非應歸責之真正違規駕駛人，而兼採可歸責及轉嫁罰主義。
    易言之，被舉發之汽車所有人如未能於限期內檢附應歸責人
    之證明文件者，不論汽車所有人是否為應歸責之違規行為人
    ，均得以之為處罰對象。本件6056-DZ 號自用小客車實際為
    受處分人管領控管，業如前述，揆諸上開道路交通管理處罰
    條例第85條兼採可歸責及轉嫁罰主義之立法意旨，異議人主
    張本件違規應歸責於他人之事實，自應由異議人負舉證責任
    ，然異議人並未於應到案日期即97年2 月27日前，依上揭道
    路交通管理處罰條例第85條第1 項前段規定，檢附相關證據
    及應歸責人相關證明文件，向處罰機關告知應歸責人，是原
    處分機關依同條第1 項後段規定，處罰本件自用小客車所有
    人即異議人，於法並無不合。異議人上開辯解，亦非可採。
  (四)異議人又辯稱逾越應到案日期即加重罰鍰金額顯不合理云云
    ，然依司法院大法官會議釋字第511 號解釋：「為加強道路
    交通管理，維護交通秩序，確保道路交通安全，道路交通管
    理處罰條例對違反該條例之行為定有各項行政罰。同條例第
    9 條第1 項規定應受罰鍰處罰之行為人接獲違反道路交通管
    理事件通知單後，得於15日內逕依各該條款罰鍰最低額，自
    動繳納結案。依同條例第92條授權訂定之違反道路交通管理
    事件統一裁罰標準及處理細則第41條第1 項及48條第1 項僅
    係就上開意旨為具體細節之規定，並未逾越母法之授權，與
    法律保留原則亦無違背，就此部分與本院釋字第423 號解釋
    所涉聲請事件尚屬有間。至上開細則第41條第2 項規定，行
    為人逾指定應到案日期後到案，另同細則第44條第1 項規定
    違反道路交通管理事件行為人未依規定自動繳納罰鍰或未依
    規定到案聽候裁決者，處罰機關一律依標準表規定之金額處
    以罰鍰，此屬法律授權主管機關就裁罰事宜所訂定之裁量基
    準，其罰鍰之額度並未逾越法律明定得裁罰之上限，且寓有
    避免各行政機關於相同事件恣意為不同裁罰之功能，亦非法
    所不許。上開細則於憲法保障人民財產權之意旨並無牴觸。
    至行為人對主管機關之裁罰不服，法院就其聲明異議案件，
    如認原裁定有違法、不當之情事，縱行為人有未依指定到案
    日期或委託他人到案者，仍得為變更處罰之裁判，乃屬當然
    。」之意旨，顯見，本案原處分機關因受處分人未於應到案
    日期前自動繳納罰款，亦未依規定到案聽候裁決，遂依違反
    道路交通管理事件統一裁罰標準及處理細則第44條第1 項依
    標準表逕行裁處異議人罰鍰1,200 元，尚與法律保留原則、
    法律比例原則不相違背。異議人此部分辯解，亦無足採。
四、綜上所述，本件異議人所有之車輛，確於前揭時間行駛高速
    公路，於駛進收費站繳費時，未依標誌、標線、號誌指示過
    站繳費，乃原處分機關依道路交通管理處罰條例第33條第3
    項之規定及違反道路交通管理事件統一裁罰標準及處理細則
    所訂之違反道路交通管理事件統一裁罰基準表之規定裁處罰
    鍰1,200 元，核無違誤，本件異議為無理由，應予駁回。
五、據上論斷，應依道路交通管理處罰條例第87條第2 項、道路
    交通案件處理辦法第19條，裁定如主文。
中    華    民    國    98    年    5     月    25    日
                      交通法庭  法  官  紀凱峰
以上正本證明與原本無異。
如不服本裁定，應於裁定送達後5 日內向本院提出抗告狀。
                                書記官  鄭乃甄
中    華    民    國    98    年    6     月    3     日


司法院資訊處製作；財團法人民間司法改革基金會備份。
